---
title: "Conexiones que fortalecen: La confianza institucional e interpersonal a escala global (2017-2021)"
author: "Estudiantes:Nicolas Silva, Jazmín Escalona, Ariana Espinoza y Coraly Escobar"
date: "2023-06-01"
output: rmdformats::readthedown
---

```{r setup, include=FALSE}
knitr::opts_chunk$set(echo = TRUE)
```

# 1.Introducción

La confianza en las instituciones es fundamental para el buen funcionamiento de una sociedad y para su propio desarrollo en sentido amplio. Estas se definen, de acuerdo con Helmke y Levitsky (2006), como un conjunto de reglas y procedimientos que estructuran las interacciones sociales a partir de la restricción y habilitación del comportamiento de los actores. En tal sentido, cuando las instituciones son consideradas legítimas y confiables, la población tiende a desarrollar a cabalidad el sentido cívico y acepta la influencia de las mismas sobre su comportamiento. Asimismo, la confianza en las instituciones también es crucial para mantener la estabilidad social y la cohesión en una sociedad, ya que ayuda a evitar la polarización y los conflictos. Siguiendo a Kim (2014), el grado de democratización modera la asociación entre la confianza en las autoridades institucionales y el compromiso político individual. De acuerdo con Nye (1997), en las instituciones debe existir un nivel crítico de apoyo para garantizar su legitimidad y prevalencia. De este modo, la confianza en las instituciones, al impactar sobre la vida social, se relacionan con la confianza interpersonal. Las instituciones, así, moldean el comportamiento de la sociedad de manera predecible, no arbitraria ni dañina para los intereses de la misma o el país, tratando a los ciudadanos de manera igualitaria, correcta y justa.

La confianza interpersonal refiere a la creencia y seguridad que las personas tienen en las demás, especialmente en sus relaciones personales y sociales. Implica la percepción de que los demás actuarán de manera confiable y que se puede depender de ellos en diversas situaciones. La confianza interpersonal es esencial para el funcionamiento de las relaciones sociales y la cooperación entre individuos. En este punto, la confianza interpersonal e institucional se solapan, y terminan influyendo una a la otra. Tal como desarrollan Mannemar y Thisted (2016), la confianza en las instituciones locales, principalmente gubernamentales, explican en parte la confianza interpersonal y viceversa. Así, se asume una correlación aparente.

Por este motivo, diferentes organizaciones se han acercado empírica y cuantitativamente a esta relación a través del análisis de la confianza a nivel mundial, donde se incluyen ambas dimensiones antes mencionadas. Encuestas como el World Values Survey, que recopila datos sobre los valores y actitudes de las personas en diferentes países, cuentan con este apartado incorporado, demostrando la relevancia de la confianza interpersonal e institucional en la actualidad.

No obstante, desde distintas aproximaciones teóricas, se ha cuestionado esta relación, proponiendo explicaciones alternativas a la misma e incluso, en algunos casos, llegando a rechazar propiamente esta asociación (Allum et al., 2010). En ese contexto, resulta interesante analizar cómo los países se ubican respecto a estas dos dimensiones de confianza, puesto que permite problematizar en torno a la teoría y generar conclusiones empíricas. Por ende, el presente trabajo buscará analizar la confianza interpersonal e institucional en los países desde el World Values Survey 2017-2022.

## 1.1. Pregunta de investigación

En este sentido la pregunta que pretende responder la presente investigación es la siguiente:

*¿Existen similitudes entre los paises respecto a su distribución en términos de confianza en las instituciones y confianza interpersonal en base al World Values Survey (2017-2022)?*

## 1.2. Hipótesis

Existe una distribución diferenciada entre los países en términos de confianza en las instituciones y confianza interpersonal, a pesar de contar con ciertas similitudes.

La pregunta de investigación nos permitirá evaluar si los países tienen similitudes respecto a su nivel de confianza institucional e interpersonal respectivamente. De acuerdo con la información provista por el World Values Survey, se han seleccionado distintas variables vinculadas con ambas dimensiones de confianza, las cuales constituyen y se relacionan en el apartado "Capital social, confianza y membresía organizacional" de la propia base de datos. En ese sentido, contrario a la literatura trabajada del tema, proponemos la existencia de diferencias entre países en torno a ambas variables, a pesar de la existencia de ciertas similitudes. Consideramos esto porque, desde la Ciencia Política se ha teorizado la existencia de una relación entre la confianza interpersonal y la confianza en las instituciones, en sentido amplio, que en los últimos años ha sido puesta bajo crítica y análisis (Mannemar & Thisted, 2016). De este modo, argumentamos que ambos tipos de confianza no pueden explicarse a sí mismos por si solos, de modo que, un determinado grado de confianza interpersonal no se ve reflejado en la confianza institucional y viceversa.

# **2. Metodología: base de datos y métodos seleccionados**

## 2.1. Base de datos:

La presente investigación se basa en el "2017-2022 World Values Survey Wave 7". Esta base tiene como propósito recolectar los cambios en creencias, valores y motivaciones de las personas en casi 100 países que continen casi el 90% de la población del mundo. Esta investigación utilizará la versión más actual del cuestionario que corresponde a la séptima ola de WVS.No obstante, tras el proceso de limpieza, y debid a los NA presentados en la base de datos, no se utilizarán todos los países que cubre la séptima ola, sino solo 62 países.

Los 62 países son los siguientes: Alemania, Argentina, Armenia, Australia, Bangladesh, Bolivia, Brasil, Canadá, Chequia (República Checa), Chile, China, Chipre, Colombia, Corea del Sur, Ecuador, Eslovaquia, Estados Unidos, Etiopía, Filipinas, Grecia, Guatemala, Hong Kong, Indonesia, Irak, Irán (República Islámica), Irlanda, Japón, Jordania, Kazajistán, Kenia, Kirguistán, Líbano, Libia, Macao, Malasia, Maldivas, Marruecos, México, Mongolia, Myanmar, Nicaragua, Nigeria, Nueva Zelanda, Países Bajos, Pakistán, Perú, Puerto Rico, Reino Unido, Rumania, Rusia, Serbia, Singapur, Taiwán (provincia de China), Tayikistán, Tailandia, Túnez, Turquía, Ucrania, Uruguay, Venezuela, Vietnam, Zimbabue.

El cuestionario WVS-7 consta de 290 preguntas que se dividen en 14 categorías que pretenden medir: "Valores sociales, actitudes y estereotipos"; "Felicidad y bienestar"; "Capital social, confianza y membresía organizacional"; "Valores económicos", "Corrupción"; "Migración"; "Seguridad"; "Índice postmaterial"; "Ciencia y tecnología"; "Valores culturales"; "Valores éticos y normas"; "Interés y participación política"; "Cultura política y régimenes políticos"; y "Demografía".

Para los fines de esta investigación se ha decidido utilizar la categoría de "Capital social, confianza y membresía organizacional", en específico se ha seleccionado las preguntas entre Q58 -Q63, Q65-74, y Q76-Q81)

Primero, se eligieron las preguntas entre Q58-Q63, que pregunta la confianza que personas sienten hacia varios grupos interpersonales como la familia, vecindario, conocidos, personas que conocen por primera vez, personas de otras religiones y extranjeros. Las respuestas varían en 4 grados desde "Confío completamente", "Confío parcialmente", "No confío demasiado" hasta "No confío en absoluto".

Segundo, se eligieron las preguntas entre Q65-Q74 y Q76-81, que pregunta la confianza que personas sienten hacia instituciones locales de varias dimensiones como: las Fuerzas Armadas, la prensa, la Televisión, sindicatos, la policía, las cortes, el gobierno, partidos políticos, parlamento, servicio civil, elecciones, compañias grandes, bancos, organizaciones ambientales, organizaciones de mujeres, organizaciones humanitarias/caridad. Las respuestas varían en 4 grados desde "Sustrancialmente", "Un montón", "No mucho", "Nada en absoluto".

Se debe precisar que en esta investigación nos estamos concentrando en instituciones locales, por lo que estamos omitiendo la presencia de organismos internacionales. Asimismo, se ha decidido no agregar la confianza en las instituciones religiosas, puesto que influye desproporcionadamente sobre la confianza institucional, generando resultados atípicos. Por otro lado, las instituciones religiosas basan sus creencias en un poder sobrenatural y en interpretaciones metafísicas diferenciadas (Bruce, 2009). En tal sentido, esta variable, la cual fue implementada en un inicio, dificulta el análisis.

**Abrimos las librerías:**

```{r message=FALSE, warning=FALSE}
library(rio)
library(dplyr)
library(tidyverse)
library(car)
library(countrycode)
library(polycor)
library(psych)
library(GPArotation)
library(lavaan)
library(semPlot)
library(rmdformats)
library(dendextend)
library(factoextra)
library(ggdendro)
library(NbClust)
library(latexpdf)
library(data.table)
library(tidyr)
library(sp)
library(BBmisc)
library(sf)
library(rgdal)
library(rgeos)
library(maptools)
library(ggplot2)
library(sf)
library(ggtext)

```

```{r message=TRUE, warning=FALSE, include=FALSE, paged.print=FALSE}
options(scipen = 999)
```

**Cargamos la base de datos:**

```{r}
WVS = import("WVS.rdata")
```

**Seleccionamos las variables que se utilizarán:**

```{r}
WVS_A <- WVS%>%select(B_COUNTRY,Q58:Q63, Q65:Q74, Q76:Q81)

```

Las variables con las que trabajeremos son numéricas ordinales.

**Limpiamos la base, eliminando los valores correspondientes a respuesta no contabilizables y los valores perdidos.**

```{r message=FALSE, warning=FALSE}
WVS_A <- WVS_A %>% 
  mutate(across(everything(), ~if_else(. %in% c(-1, -2, -3, -4, -5), NA_integer_, .)))
WVS_A <- na.omit(WVS_A)
```

**Transformamos la información:**

Para mayor comodidad y representatividad, agrupamos la data por país y convertimos la información de nivel individual a a nivel país a través del promedio de sus resultados.

```{r}
WVS_pais <- WVS_A %>%
  group_by(B_COUNTRY) %>%
  summarize(across(c(Q58:Q63, Q65:Q74, Q76:Q81), mean, na.rm = TRUE), .groups = "keep")


```

```{r message=FALSE, warning=FALSE, include=FALSE, paged.print=FALSE}
WVS_pais <- as.data.frame(WVS_pais)
```

**Renombramos las variables:**

```{r}
WVS_pais <- WVS_pais%>%rename(Codigo=B_COUNTRY, familia=Q58, barrio=Q59, conocidos=Q60, rconocidos=Q61, preligion=Q62,nacionalidad=Q63,confianza_FFAA=Q65,confianza_prensa= Q66,confianza_television= Q67, confianza_sindicatos = Q68, confianza_policia = Q69, confianza_justicia = Q70, confianza_gobierno = Q71, confianza_partidos = Q72, confianza_parlamento = Q73, confianza_serviciocivil = Q74, confianza_elecciones = Q76, confianza_granempresa = Q77, confianza_bancos =Q78, confianza_org_ambiental =Q79, confianza_org_mujeres = Q80, confianza_org_humanitaria = Q81)
```

En el mismo sentido, agregamos una columna nueva para el nombre del país, de modo que sea más fácil identificar la correspondencia de los valores:

```{r}
WVS_pais$Codigo <- as.character(WVS_pais$Codigo)
data=import("all.csv")
WVS_pais$Nombre <- data$name[match(WVS_pais$Codigo, data$`country-code`)]
```

En este apartado, configuramos los nombres de los países que no aparecen en la data y que cuentan con resultados, así como los que difieren de los nombres del mapa que usaremos para fines prácticos.

```{r}
WVS_pais$Nombre <- case_when(
  WVS_pais$Codigo == 909 ~ "Ireland",
  WVS_pais$Codigo == 826 ~ "United Kingdom",
  WVS_pais$Codigo == 68 ~ "Bolivia",
  WVS_pais$Codigo == 862 ~ "Venezuela",  WVS_pais$Codigo == 643 ~ "Russia",WVS_pais$Codigo == 840 ~ "United States",
  TRUE ~ WVS_pais$Nombre
)

```

**Asignamos una subdata tanto para trabajar la confianza en las instituciones como la interpersonal**

[**A) Confianza interpersonal**]{.underline} Ordenamos de manera ascendente para hacer más comprensible la información.

1.  Confianza en las Fuerzas Armadas

```{r message=FALSE}
WVS_pais$confianza_FFAA= recode(WVS_pais$confianza_FFAA, "1=4;2=3;3=2;4=1")
table(WVS_pais$confianza_FFAA)
```

2.  Confianza en la prensa

```{r message=FALSE}
WVS_pais$confianza_prensa= recode(WVS_pais$confianza_prensa, "1=4;2=3;3=2;4=1")
table(WVS_pais$confianza_prensa)
```

3.  Confianza en la televisión

```{r message=FALSE}
WVS_pais$confianza_television= recode(WVS_pais$confianza_television, "1=4;2=3;3=2;4=1")
table(WVS_pais$confianza_television)
```

4.  Confianza en los sindicatos

```{r message=FALSE}
WVS_pais$confianza_sindicatos= recode(WVS_pais$confianza_sindicatos, "1=4;2=3;3=2;4=1")
table(WVS_pais$confianza_sindicatos)
```

5.  Confianza en la policía

```{r message=FALSE}
WVS_pais$confianza_policia= recode(WVS_pais$confianza_policia, "1=4;2=3;3=2;4=1")
table(WVS_pais$confianza_policia)
```

6.  Confianza en las cortes de justicia

```{r message=FALSE}
WVS_pais$confianza_justicia= recode(WVS_pais$confianza_justicia, "1=4;2=3;3=2;4=1")
table(WVS_pais$confianza_justicia)
```

7.  Confianza en el gobierno

```{r message=FALSE}
WVS_pais$confianza_gobierno= recode(WVS_pais$confianza_gobierno, "1=4;2=3;3=2;4=1")
table(WVS_pais$confianza_gobierno)
```

8.  Confianza en los partidos políticos

```{r message=FALSE}
WVS_pais$confianza_partidos= recode(WVS_pais$confianza_partidos, "1=4;2=3;3=2;4=1")
table(WVS_pais$confianza_partidos)
```

9.  Confianza en el parlamento

```{r message=FALSE}
WVS_pais$confianza_parlamento= recode(WVS_pais$confianza_parlamento, "1=4;2=3;3=2;4=1")
table(WVS_pais$confianza_parlamento)
```

10. Confianza en el servicio civil

```{r message=FALSE}
WVS_pais$confianza_serviciocivil= recode(WVS_pais$confianza_serviciocivil, "1=4;2=3;3=2;4=1")
table(WVS_pais$confianza_serviciocivil)
```

11. Confianza en los mecanismos electorales

```{r message=FALSE}
WVS_pais$confianza_elecciones= recode(WVS_pais$confianza_elecciones, "1=4;2=3;3=2;4=1")
table(WVS_pais$confianza_elecciones)
```

12. Confianza en las grandes empresas

```{r message=FALSE}
WVS_pais$confianza_granempresa= recode(WVS_pais$confianza_granempresa, "1=4;2=3;3=2;4=1")
table(WVS_pais$confianza_granempresa)
```

13. Confianza en la banca

```{r message=FALSE}
WVS_pais$confianza_bancos= recode(WVS_pais$confianza_bancos, "1=4;2=3;3=2;4=1")
table(WVS_pais$confianza_bancos)
```

14. Confianza en las organizaciones ambientales

```{r message=FALSE}
WVS_pais$confianza_org_ambiental= recode(WVS_pais$confianza_org_ambiental, "1=4;2=3;3=2;4=1")
table(WVS_pais$confianza_org_ambiental)
```

15. Confianza en las organizaciones de mujeres

```{r message=FALSE}
WVS_pais$confianza_org_mujeres= recode(WVS_pais$confianza_org_mujeres, "1=4;2=3;3=2;4=1")
table(WVS_pais$confianza_org_mujeres)
```

16. Confianza en las organizaciones humanitarias/caridad

```{r message=FALSE}
WVS_pais$confianza_org_humanitaria= recode(WVS_pais$confianza_org_humanitaria, "1=4;2=3;3=2;4=1")
table(WVS_pais$confianza_org_humanitaria)
```

**Configuramos nuestra subdata:**

```{r}
subdata_1=WVS_pais[,c(8:23)]
subdata_1
```

**b) [Confianza interpersonal]{.underline}**

Ordenamos de manera ascendente.

1.  Confianza en su familia

```{r message=FALSE, warning=FALSE}
WVS_pais$familia= recode(WVS_pais$familia, "1=4;2=3;3=2;4=1")
table(WVS_pais$familia)
```

2.  Confianza en su vecindario

```{r message=FALSE}
WVS_pais$barrio= recode(WVS_pais$barrio, "1=4;2=3;3=2;4=1")
table(WVS_pais$barrio)
```

3.  Confianza en conocidos

```{r message=FALSE}
WVS_pais$conocidos= recode(WVS_pais$conocidos, "1=4;2=3;3=2;4=1")
table(WVS_pais$conocidos)
```

4.  Confianza en recién conocidos por primera vez

```{r message=FALSE}
WVS_pais$rconocidos= recode(WVS_pais$rconocidos, "1=4;2=3;3=2;4=1")
table(WVS_pais$rconocidos)
```

5.  Confianza en personas de otra religión

```{r message=FALSE}
WVS_pais$preligion= recode(WVS_pais$preligion, "1=4;2=3;3=2;4=1")
table(WVS_pais$preligion)
```

6.  Confianza en extranjeros

```{r message=FALSE}
WVS_pais$nacionalidad= recode(WVS_pais$nacionalidad, "1=4;2=3;3=2;4=1")
table(WVS_pais$nacionalidad)

```

**Creamos nuestra subdata para confianza interpersonal**

```{r}
subdata_2 <- WVS_pais[,c(2:7)]
subdata_2
```

## 2.2. Métodos seleccionados

Para responder a la pregunta de investigación en miras a determinar la agrupación de los países según su confianza en las instituciones se utilizará el análisis factorial exploratorio para agrupar las 16 variables escogidas en un conjunto de variables latentes (factores). En otras palabras, reduciran las dimensiones de nuestras variables.Asimismo, se implementará el análisis factorial confirmatorio con el objetivo de revisar los factores provistos por R así como para proponer nuestro propio modelo en caso la información obtenida no sea adecuada, lo cual garantizará una distribución de factores más adecuada. Luego de obtener factores e ingresarlos en nuestra base de datos, se realizará el método de análisis de conglomerados jerárquico. Esto nos permitirá determinar cuál es la distribución de los países según su nivel de confianza institucional, puesto que agrupará a los mismos en grupos respecto a los factores creados previamente. Por último, con los clusters desarrollados, se realizará un mapa que nos permita visualizar nuestros resultados fácilmente para, más adelante, realizar comparaciones.

Respecto a la confianza interpersonal, aplicaremos, por un lado, el análisis factorial exploratorio, el cual agrupará las 6 variables escogidas en factores (variables latentes) con el objetivo de reducir dimensiones.Una vez añadida a la data original, se desarrollará el análisis de conglomerados jerárquicos, buscando determinar la distribución de países según su confianza interpersonal. Posterior a ello, con el uso de los clústers obtenidos, se realizará un mapa que nos permita visualizar de forma amigable la agrupación de países y así desarrollar comparaciones.

# 3. Presentación y análisis de resultados - Confianza en las instituciones

A continuación presentaremos las 16 variables que refieren a la confianza en las instituciones

## 3.1. Análisis Factorial Exploratorio:

Revisamos la estructura de nuestra subdata 1:

```{r}
WVS_total<-cbind(subdata_1,subdata_2)
```

### Calculamos la matriz de correlación

Al estar trabajando con variables categóricas ordinales, obtamos por ejecutar la correlación policórica.

```{r}

corMatrix = hetcor(WVS_total)$correlations
corMatrix 

```

**Creamos un gráfico con la matriz de correlaciones:**

```{r}
cor.plot(corMatrix,
          numbers=T, #Se muestren los numeros de las correlaciones
          upper=F, #Que aparezca la segunda parte
          main= "Matriz de correlaciones",#Titulo
          show.legend=T)#Mostrar leyenda
```

Con la matriz previa podemos observar la proporción de relación entre dos variabales. La relación se explica mediante la intensidad de los colores de la matriz y sus explicaciones en la leyenda. Mientras más azul, será más cercano a 1 y mayor será dicha proporción. Por el contrario, mientras más rojo, será menos la relación y cercano a -1. Esto se elaboró para buscar si existen grupos de variables correlacionadas, y posteriormente, conformar las variables latentes. Viendo nuestro gráfico en primera instancia, observamos que no hay una correlación fuerte entre variables; sin embargo, esto, al ser una observación superficial, no nos imposibilita seguir explorando esta relación.

**Verificamos si los datos son factorizables:**

Test de Kaiser-Meyer-Olkin factor adequacy (KMO):

-   Escala - Test KMO

    -   0 a 0.5= no se debe de realizar

    -   0.5 a 0.7= aceptable

    -   0.7 a 1= muy bueno

```{r warning=FALSE}
psych::KMO(WVS_total) 
```

Con esta prueba lo que buscamos es que la correlación parcial sea mayor a 0.5. Por ende, se espera que los valores resultantes, esten más ceranos a 1. En este caso, observamos que los resultados se encuentran entre 0.86 hasta 0.96, con un Overall MSA de 0.92, lo cual es muy bueno. Esto nos indica que los valores de las variables son factorizables.

**Verificamos si la matriz de correlación es adecuada**

Test de Bartlett

-   H0= Matriz de correlación es igual a la matriz de identidad

-   Ha= Matriz de correlación NO es igual a la matriz de identidad (\<0.05)

Con este test, lo que buscamos es que se rechace la H0, la cual implica que la matriz de correlacion es una matriz identidad.

```{r}
cortest.bartlett(corMatrix,n=nrow(WVS_total))$p.value>0.05
```

El resultado del test es "FALSE", lo que nos indica que existe un p-value mayor a 0.05, de modo que se rechaza la H0 y se acepta la Ha que indica que la matriz de correlación es diferente a la matriz de identidad. Podemos así confirmar que la matriz es adecuada y existe correlación.

### **Determinamos cuántos factores latentes puede redimensionar la data:**

**Grafico de sedimentación:**

Elaboramos este gráfico para determinar en cuántos factores podemos redimensionar nuestros variables y valores de nuestra subdata.

```{r warning=FALSE}
fa.parallel(corMatrix, fm="pa", fa="fa", main = "Scree Plot")
```

De acuerdo con el análisis del gráfico de sedimentacion, ubicamos que el codo se encuentra en el 2. Al verificar en el otro cuadro se recomienda que se utilice 0 factores.

Como nos recomienda 0 factores, vamos a asegurar nuestros resultados con los autovalores, ya que no sería adecuado no tener ninguna agrupación de instituciones.

**Eigen values - Autovalores**

(Criterio de Kaiser : se deben retener todos los factores que tengan un autovalor mayor de 1.0.)

```{r}
eigenf = eigen(cor(WVS_total, use="complete"))
eigenf$values
```

Al observar los autovalores, vemos que hay 3 autovalores que superan a 1. Entonces son 3 los factores que podríamos realizar.

Tras observar los autovalores y el gráfico de sedimentación podemos concluir que los más apropiado sería distribuir las variables en 3 factores. Elegir un número mayor a este, implicaría arriesgarnos a una menor exactitud y efectividad de los factores para responder a nuestra pregunta de investigación.

### **Solicitamos el número de componentes**

Rotamos para acomodar las variables latentes para que se correlacionen con su respectivo grupo de datos.

Utilizamos la rotación varimax, puesto que minimiza el número de variables con cargas altas en un factor, mejorando así la interpretación de factores.

```{r}
factorial_exp1 <- fa(WVS_total,nfactors = 2,rotate="varimax", fm="minres")
factorial_exp1
```

Se nos muestra la capacidad explicativa de los factores respecto a las variables, de modo que se establecen relaciones entre estas.

### **Diagramamos**

Observamos los factores y por cuáles variables se encuentran compuestas en relación a sus autovalores encontrados. Esto se hace en función de la varianza que comparten las variables con el factor. Todas las variables comparten varianza, pero algunas han compartido más con un factor que con los otros dos.

```{r}
fa.diagram(factorial_exp1)
```

```{r}
print(factorial_exp1$loadings,cutoff = 0.4)
```

**Evaluamos el Análisis Factorial Exploratorio solicitado**

-   ¿Qué variables aportaron mas a los factores?
    -   Las variables que más aportan son organizaciones de mujeres y ambientales. Esto se puede deber a que son instituciones que surgen desde la sociedad civil y por tanto tienen la capacidad de moldeear el comportamiento de las personas desde las bases sociales.

```{r}
sort(factorial_exp1$communality)
```

-   **¿Qué variables contribuyen a mas de un factor?**
    -   Las variables de confianza en servicio civil y confianza en elecciones contribuyen a más de un factor, poniendo en evidencia que estas instituciones están muy presentes en la opinión de las personas. Probablemente se explica que en varias partes del mundo estas instituciones formales son el corazón del sostenimiento de un Estado. (Repucci y Slipowitz, 2021)

```{r}
sort(factorial_exp1$complexity)
```

-   **¿Qué variables observables tiene un componente "único" más grande?**

    -   Las variables de confianza en elecciones y confianza en FFAA contienen un componente único más grande, significando que tienen la menor cantidad de información en común. Puede deberse a que las FFAA en respecto a las otras variables no es una institución que actualmente tiene mucha presencia en las sociedades, siendo su rol en muchos lados limitado a la defensa exterior.

```{r}
sort(factorial_exp1$uniquenesses)
```

## **3.2. Análisis Factorial Confirmatorio**

Una vez hecho el análisis factorial exploratorio, pasaremos a realizar el análisis factorial confirmatorio para contrastar el modelo sugerido. Así podremos corroborar si lo planteado es adecuado.

```{r message=FALSE, warning=FALSE}
Modelo_confir1 = "FAC1 =~confianza_granempresa+confianza_parlamento+confianza_gobierno+confianza_partidos+confianza_sindicatos+confianza_television+confianza_serviciocivil+confianza_prensa+confianza_bancos+confianza_org_ambiental+confianza_org_mujeres+confianza_elecciones+confianza_org_humanitaria+confianza_justicia+confianza_FFAA
                FAC2 =~ conocidos+nacionalidad+rconocidos+barrio+preligion+confianza_policia+familia"

Modelo_confir1
```

```{r}
modelo=cfa(Modelo_confir1, data=WVS_total)
summary(modelo,fit.measures=F)
```

A pesar de no contar con errores en la asignación de factores, las asignaciones propias de R carecen de sentido en algunos casos. Por ejemplo, en el FAC1, se agrupan a la prensa y televisión junto con variables como gobierno y bancos. Estos podrían agruparse por separado para obtener mayor precisión sobre la explicabilidad de los factores.

De esta forma, a continuación se va a proponer un nuevo modelo utilizando conocimientos desde la Ciencia Política, que permita construir una distribución de patrones adecuada para explicar la confianza institucional.

```{r message=FALSE, warning=FALSE}
Modelo_confir2 = "FAC1_Confianza institucional=~confianza_granempresa+confianza_parlamento+confianza_gobierno+confianza_partidos+confianza_sindicatos+confianza_television+confianza_serviciocivil+confianza_prensa+confianza_bancos+confianza_org_ambiental+confianza_org_mujeres+confianza_elecciones+confianza_org_humanitaria+confianza_justicia+confianza_FFAA+confianza_policia
FAC2_Confianza interpersonal =~ conocidos+nacionalidad+rconocidos+barrio+familia"
Modelo_confir2

```

```{r warning=FALSE}
modelo2=cfa(Modelo_confir2, data=WVS_total)
summary(modelo2,fit.measures=F)

```

VER LO DE LOS RESULTADOS!!para explicar lo de religion.

Tras lo realizado, se obtuvieron 4 factores:

1.  **FAC1 - Confianza en los medios de comunicación** (Incluye confianza en: televisión y prensa)

2.  **FAC2 - Confianza en las Instituciones de Seguridad** (Incluye confianza en: policía y fuerzas armadas)

3.  **FAC3 - Confianza en las Instituciones Políticas y Legales** (Incluye confianza en: gobierno, partidos políticos, parlamento, mecanismos electorales, servicio civil, cortes de justicia)

4.  **FAC4 - Confianza en Instituciones Sociales y económicas** (Incluye confianza en: sindicatos, grandes empresas, bancos, organizaciones ambientales, organizaciones de mujeres, organizaciones humanitarias/caridad)

[La sustentación de los factores se muestra a continuación:]{.underline}

**FAC1 - Confianza en los medios de comunicación**

-   Este factor se sustenta al ser la televisión y la prensa medios tradicionales de comunicación.
-   Para los fines de la investigación es útil la agrupación porque existe evidencia que los medios tradicionales son asociados positivamente con la confianza política, independientemente de la coyuntura local. Asimismo, los niveles de confianza varían dependiendo de que tanto la ciudadanía esté informada, sea crítica o vigilante de sus autoridades (Labarca et al., 2022).

**FAC2 - Confianza en las Instituciones de Seguridad**

-   Estas son instituciones que componen el "monopolio de la violencia" según Charles Tilly. Para nuestra investigación puede resultar interesante ya que estas instituciones son fundamentales para la protección ante amenazas externas lo cual hace difícil rechazar su rol (Tilly, 2004). No obstante, debido a que nos encontramos en un contexto global donde las guerras son menos frecuentes, la existencia de instituciones de seguridad se utilizan cada vez más para el control interno. De esta forma, si es que nos encontramos en un gobierno autoritario o no legítimo, es más probable que hayan acciones violentas contra la ciudadanía y habrán más razones para desconfiar (Melanne y Mikalucic, 2011).
-   **FAC3 - Confianza en las Instituciones Políticas y Legales**
    -   La agrupación se debe a que estas son instituciones mínimas que aseguran el funcionamiento político y legal de un Estado. Por lo general, el comportamiento del ejecutivo, legislativo, burócratas, jueces dan señales importantes a los ciudadanos sobre los estándares morales de la sociedad en la que viven (Rothstein y Stolle, 2008).
    -   De esta forma, es útil para nuestros objetivos por ser un importante referente moral y configurador de los valores de la sociedad, incluyendo la confianza. Esto dependerá de la naturaleza del sistema político-legal, si es corrupto, hostil o etc. (Rothstein y Stolle, 2008).

**FAC4 - Confianza en Instituciones Sociales y Económicas**

-   Dichas instituciones que están dentro de la agrupación representan diferentes sectores y desempeñan roles específicos en la sociedad. Se agrupan debido a su papel en la sociedad y su capacidad para afectar la vida de las personas y la comunidad en general.

-   Asimimo, nos sirve para la investigación ya que existe literatura que demuestra el vínculo entre confianza e instituciones sociales y económicas, de forma que la confianza en estas se construye a través de transparencia, acuerdos en conjunto, representación efectiva de intereses, entre otros. En ese sentido, los individuos que confían más en estas instituciones sociales muestran mayores niveles de satisfacción en la democracia (Hyun-soo 2014: 06).

**Graficamos:**

```{r warning=FALSE}
semPaths(modelo2, intercepts = FALSE,edge.label.cex=1.5, optimizeLatRes = TRUE, groups = "lat",pastel = TRUE, exoVar = FALSE, sizeInt=5,edge.color ="black",esize = 6, label.prop=2,sizeLat = 6,"std", layout="circle2")
```

Observamos que la mayoría de factores cuentan con lineas gruesas en relación con sus variables, significando que hay una gran carga factorial. Asimismo, la información no explicada por el factor es menor que la carga factorial. De esta manera, el modelo ofrece una correlación bastante explicativa entre las variables y los factores.

**Guardamos los componentes como nuevas variables:**

```{r message=FALSE, warning=FALSE}
factores_puntajes <- predict(modelo2)
WVS_pais <- cbind(WVS_pais, factores_puntajes)
```

**Estandarizamos del 1 al 4:**

```{r}
library(BBmisc)

WVS_pais$FAC1_Confianzainstitucional = normalize(WVS_pais$FAC1, 
                                        method = "range", 
                                        margin=2, # by column
                                        range = c(1, 4))
WVS_pais$FAC2_Confianzainterpersonal = normalize(WVS_pais$FAC2, 
                                        method = "range", 
                                        margin=2, # by column
                                        range = c(1, 4))


```

```{r message=FALSE, warning=FALSE, include=FALSE}
WVS_pais$FAC1_Confianzainstitucional = 5 - normalize(WVS_pais$FAC1, method = "range", margin = 2, range = c(1, 4))
WVS_pais$FAC2_Confianzainterpersonal = 5 - normalize(WVS_pais$FAC2, method = "range", margin = 2, range = c(1, 4))


```

Los niveles de confianza se clasifican de la siguiente manera:

-   Nivel 4 - Muy Alta confianza

-   Nivel 3 - Alta confianza

-   Nivel 2 - Media-Baja Confianza

-   NIvel 1 - Baja confianza



## 3.3. Análisis de Conglomerados Jerárquicos

Ahora aplicaremos el análisis de conglomerados K-means (No Jerárquico) para encontrar subgrupos de países que sean homogéneos entre sí y heterogéneos respecto a los otros grupos según los factores generados previamente

Asignamos el nombre de los países como primera columna para poder identificarlos en el proceso de crear los subgrupos.

```{r}

rownames(WVS_pais) = WVS_pais[,24]
```

Creamos una nueva subdata para realizar el análisis de clusters

```{r}
WVS_factores <- WVS_pais%>%select(FAC1_Confianzainstitucional,FAC2_Confianzainterpersonal)
```

#### **Elaboramos matriz de distancias**

Calculamos la distancia:

```{r}
MATRI_dist <- get_dist(WVS_factores, method = "euclidean", stand = TRUE)

```

Graficamos la matriz:

```{r}
fviz_dist(MATRI_dist, gradient = list(low = "blue", mid = "white", high = "red"))
```

En esta matriz se puede visualizar cuáles países tienen valores de confianza institucional más homogéneos o heterogéneos entre sí. De esta forma, mientras más rojo el color, mayor será la homogeneidad. Por el contrario, mientras más azul, mayor será la heterogeneidad.

#### **Calculo de clúster**

```{r}
resnumclust=NbClust(WVS_factores, distance = "euclidean", min.nc= 2, max.nc= 10, 
                       method = "ward.D")
```

El d-index nos recomendó, entre todas los índices posibles realizar 5 clústers.

Decidimos 9

```{r}
res1 <- hcut(WVS_factores, k = 6, stand = TRUE, hc_method = "ward.D")
```

#### **Dendograma**

Desarrollamos el dendograma con la formula a continuacion:

```{r}
fviz_dend(res1, rect = T, cex = 0.5)
```

#### **Graficamos los clústers**

```{r}
fviz_cluster(res1, data = WVS_factores)
```

#### **Agregamos a nuestra base y a nuestra subdata de factores**

```{r}
WVS_pais$Cluster=as.factor(res1$cluster)
WVS_factores$Cluster=as.factor(res1$cluster)
```

#### **Vemos las características de los grupos**

```{r}
table(WVS_pais$Cluster)
```



Países agrupados según los clústers

**Clúster 1 ( países):** .

**Cluster 2 (países):** 

**Clúester 3 ( países):** 

**Clúester 4 ( países):** 

**Clúester 5 ( países):** 

**Clúester 6 ( países):** 

#### **Observamos su distribución en función de los factores:**

```{r}
clust_car=WVS_factores %>%
  mutate(Cluster = res1$cluster) %>%
  group_by(Cluster) %>%
  summarise_all("mean")

clust_car
```

A partir de las características de los clusters, considerando los valores configurados previamente,hemos ordenado los niveles de confianza en tres categorías: 

Bajo: Valores de confianza iguales o inferiores a 2.
Medio: Valores de confianza superiores a 2 y menores o iguales a 3.
Alto: Valores de confianza superiores a 3.

De esta manera, encontramos en los clusters diferentes distribuciones de los niveles respecto a sus factores de confianza:


**Cluster 1**: Confianza institucional baja-Confianza interpersonal alta

**Cluster 2**: Confianza institucional Media-Confianza interpersonal alta

**Cluster 3**: Confianza institucional alta-Confianza interpersonal media

**Cluster 4**: Confianza institucional baja-Confianza interpersonal media

**Cluster 5**: Confianza institucional baja-Confianza interpersonal baja

**Cluster 6**: Confianza institucional media-Confianza interpersonal media



A pesar de las diferencias en la asignación y resultados de los clusters sobre distintos factores de forma individual, en promedio, estos se agrupan de acuerdo los niveles presentados.

Frente a esta distribución, para poder observar las similitudes y diferencias respecto a las dos dimensiones de confianza, vamos a construir una variable para poder contabilizar y graficar adecuadamente:
```{r}
WVS_factores <- WVS_factores %>%
  mutate(Resultados_Distribucion = ifelse(Cluster %in% c(1, 2, 3, 4), "Diferencia", "Similitud"))
```


## 3.4. Mapas

Procedemos a hacer mapas de acuerdo a la agrupación de los países en base a los clusters creados

```{r message=FALSE, warning=FALSE, include=FALSE}

proyeccion = cmdscale(MATRI_dist , k=6,add = T) 
head(proyeccion$points,20)
```

<div>

```{r echo=TRUE, message=FALSE, warning=FALSE}
folder="world_map"
file="world_map.shp"
destination <- file.path("C:/Users/ASUS/Desktop/Estadística2_MAPAS_claseTeórica/world_map", file)
file.copy(from = file.path(folder, file), to = destination)


mapaMundo = rgdal::readOGR(destination,stringsAsFactors=FALSE) 

plot(mapaMundo)
```

</div>

```{r message=FALSE, warning=FALSE}

WVS_factores$NAME=rownames(WVS_factores)
worldmap = st_read(destination,stringsAsFactors=FALSE)

```

Juntamos nuestro mapa con los resultados de los clusters en base a los factores:

```{r warning=FALSE}
cluster_map=inner_join(worldmap,WVS_factores)
names(WVS_factores)
```

#### **Mapa según los colores del gráfico de clústers:**

**Cluster 1**: Confianza institucional baja-Confianza interpersonal alta

**Cluster 2**: Confianza institucional Media-Confianza interpersonal alta

**Cluster 3**: Confianza institucional alta-Confianza interpersonal media

**Cluster 4**: Confianza institucional baja-Confianza interpersonal media

**Cluster 5**: Confianza institucional baja-Confianza interpersonal baja

**Cluster 6**: Confianza institucional media-Confianza interpersonal media

```{r message=FALSE, warning=FALSE, include=FALSE}

  map1= ggplot(cluster_map)+
  geom_sf(aes(fill = Resultados_Distribucion), lwd = 0.2) +
  geom_sf_text(aes(label =NAME), size = 3, family = "sans", fontface = "bold", check_overlap = TRUE) +
  scale_fill_manual(values = c("darkolivegreen1", "darkolivegreen"), labels = c( "Diferencia", "Similitud")) +
  labs(title = "Mapa 1: Grado de confianza institucional e interpersonal", subtitle = "Distribución por países según su agrupación en tres niveles para sus dos dimensiones de confianza",
       caption = "",
       fill = "Niveles de confianza: Institucional-Interpersonal") +   geom_sf(data=worldmap,color="black",lwd=0.1,alpha = 0) +
  theme_bw() +
  theme(
    axis.text.x = element_blank(),
    axis.text.y = element_blank(),
    axis.ticks = element_blank(),
    axis.title = element_blank(),
    panel.border = element_blank(),
    panel.grid.major = element_blank(),
    panel.grid.minor = element_blank(),
    legend.position = c(0.1, 0.3),
    legend.title = element_text(colour = "black", size = 10, face = "bold")
  )

```

```{r echo=FALSE, warning=FALSE}

print(map1)
```

[Interpretación del mapa]{.underline}

-   En Latinoamérica y el Caribe vemos mayormente una confianza institucional baja a pesar de la existencia de excepciones como Chile, Brazil y Ecuador que presentan una alta.

-   En América del Norte y parte de Europa Occidental se observa con la información que contamos una fuerte tendencia a la confianza institucional moderada.

-   En África hay una tendencia de confianza moderada y alta

-   En cambio, en Eurasia y Europa del Este hay matices donde se encuentran los 3 niveles.

-   En Asía, hay una tendencia a la confianza moderada-alta; sin embargo, existen casos atípicos como el de Irak, con una confianza institucional baja.

-   En Oceania, al igual que en América del Norte, existe una tendencia moderada.


```{r}
recuento <- WVS_factores %>% count(Resultados_Distribucion)
grafico <- ggplot(recuento, aes(x = Resultados_Distribucion, y = n, fill = Resultados_Distribucion)) +
  geom_bar(stat = "identity", color = "black", width = 0.6) +
  labs(title = "Recuento de Categorías",
       x = "Categoría",
       y = "Recuento") +
  theme_minimal() +
  theme(plot.title = element_text(hjust = 0.5),
        axis.text.x = element_markdown(size = 12, color = "black"),
        axis.title = element_text(size = 14, face = "bold"),
        legend.position = "none")

# Añadir etiquetas con números
grafico <- grafico +
  geom_text(aes(label = n), vjust = -0.5, color = "black", size = 4, fontface = "bold")

# Personalizar colores
colores <- c("darkolivegreen1", "darkolivegreen")
grafico <- grafico +
  scale_fill_manual(values = colores)

# Ajustar etiquetas de ejes en formato enriquecido
grafico <- grafico +
  scale_x_discrete(labels = function(x) paste0("<span style='font-size:12pt;'>", x, "</span>"))

# Mostrar el gráfico
print(grafico)
```

```{r}
# Calcular el recuento de cada cluster
recuento <- WVS_factores %>% count(Cluster)

# Crear el gráfico de barras
grafico2 <- ggplot(recuento, aes(x = Cluster, y = n, fill = Cluster)) +
  geom_bar(stat = "identity", color = "black") +
  labs(title = "Análisis de Clusters de Confianza",
       x = "Clusters",
       y = "Recuento") +
  theme_minimal() +
  theme(plot.title = element_text(hjust = 0.5),
        axis.text = element_text(size = 12),
        axis.title = element_text(size = 14, face = "bold"),
        legend.title = element_blank())
# Añadir etiquetas con números
etiquetas <- c("Diferentes", "Diferentes", "Diferentes", "Diferentes", "Similares", "Similares")
grafico2 <- grafico2 +
  geom_text(aes(label = n), vjust = -0.5, color = "black", size = 4, fontface = "bold")

# Personalizar colores
colores <- c("darkolivegreen2", "darkolivegreen1", "olivedrab2", "darkolivegreen3", "darkolivegreen", "darkolivegreen4")
grafico2 <- grafico2 +
  scale_fill_manual(values = colores)

grafico <- grafico +
  scale_x_discrete(labels = function(x) paste0("<span style='font-size:12pt;'>", etiquetas[x], "</span>"))

# Mostrar el gráfico
print(grafico2)

```

#Gráfico de dispersión:

```{r}
# Crear el gráfico de dispersión con línea de regresión
grafico3 <- ggplot(WVS_factores, aes(x = FAC1_Confianzainstitucional, y = FAC2_Confianzainterpersonal)) +
  geom_point(color = "steelblue", alpha = 0.7, size = 3) +
  geom_smooth(method = "lm", se = FALSE, color = "red", linetype = "dashed") +
  labs(title = "Gráfico de Dispersión con Línea de Regresión",
       x = "Confianza Institucional",
       y = "Confianza Interpersonal") +
  theme_minimal() +
  theme(plot.title = element_text(hjust = 0.5),
        axis.title = element_text(size = 14, face = "bold"))

# Mostrar el gráfico
print(grafico3)


```


```{r}
correlacion <- cor(WVS_factores$FAC1_Confianzainstitucional, WVS_factores$FAC2_Confianzainterpersonal, method = "spearman")
print(correlacion)
```
Criterio de Cohen --> correlación pequeña

# Conclusiones:

Tras todo lo analizado se puede concluir que la hipótesis propuesta a la pregunta de investigación fue confirmada. En tal sentido, la distribución de países respecto a la confianza institucional e interpersonal, a pesar de algunas similitudes, cuenta con diferencias importantes. La similitud entre ambas dimensiones de confianza se expresa en algunas regiones como América Latina y el Caribe; no obstante, en estas regiones también existen casos donde los resultados difieren totalmente. Asimismo, en otras latitudes geográficas se observan estas similitudes y diferencias, resaltando las últimas. Fundamentalmente, como se mencionó en apartados previos, se observa que a partir de ambas dimensiones de confianza, los países que difieren en su distribución lo hacen en un nivel determinado. No obstante, en la mayoría de casos las diferencias son más latentes que las similitudes.

Las conclusiones del presente trabajo, en ese sentido, invitan a la crítica y a la investigación respecto a la relación entre la confianza institucional e interpersonal. En tal sentido, el grado de confianza de alguna de la confianza interpersonal no se traduce necesariamente en un nivel equivalente de confianza intergubernamental y viceversa. Reconocer este hallazgo permite profundizar el análisis en miras a incluir más variables que puedan dar sentido a esta relación.

# Bibliografía:

Abali, O. S. (2009). German public opinion on immigration and integration. *Migration, Public Opinion and Politics*, 29-51.

Algan, Y., & Cahuc, P. (2014). Trust, growth, and well-being: New evidence and policy implications. *In Handbook of economic growth* (Vol. 2, pp. 49-120). Elsevier.

Allum, N., et al. (2010). Re-evaluating the Links Between Social Trust, Institutional Trust and Civic Association.*Spatial and Social Disparities: Understanding Population Trends and Processes*, 199-215. <https://www.researchgate.net/publication/227144818_Re-evaluating_the_Links_Between_Social_Trust_Institutional_Trust_and_Civic_Association>

Conolly. K. (2017, September 24). German election: Merkel wins fourth term but far-right AfD surges to third. *The Guardian*. <https://www.theguardian.com/world/2017/sep/24/angela-merkel-fourth-term-far-right-afd-third-german-election>

De Noriega, A. E. (2020). Confianza institucional en América Latina: un análisis comparado. *Documentos de trabajo (Fundación Carolina): Segunda época*, (34), 1

Eurostat.(s/f). *Annual asylum statistics*

<https://ec.europa.eu/eurostat/statistics-explained/index.php?title=Asylum_statistics&oldid=558844#Main_countries_of_destination_.E2.80.93_Germany.2C_France.2C_Spain_and_Austria>

Helmke, G., y Levitsky, S. (2004). Informal Institutions and Comparative Politics: A Research Agenda. *Perspectives on Politics*, 2(4), 725--740.

Kasikci, T. (2022). A Social Constructivist Perspective on the Role of International Organizations: Analyzing the UN's Norm-Producing and Socializing Functions on the cases of Civil War and Global Terrorism. *Ankara Üniversitesi SBF Dergisi*, 77(3), 513-535.

Kim, H. (2014). Generalised Trust, Institutional Trust and Political Participation: A Cross-National Study of Fourteen Southeast and Central Asian Countries. *Asian Journal of Social Science*, 42(6), 695-721. <https://www.researchgate.net/publication/276830487_Generalised_Trust_Institutional_Trust_and_Political_Participation>

Mannemar, K., & Thisted, P. (2016). Trusting the State, Trusting Each Other? The Effect of Institutional Trust on Social Trust. *Political Behavior*, 38,179-202. <https://link.springer.com/article/10.1007/s11109-015-9322-8>

Melanne, A., & Miklaucic, M. (2011). The State and the Use of Force; Monopoly and Legitimacy. *Monopoly of Force: The Nexus of DDR and SSR*. <https://www.inclusivesecurity.org/wp-content/uploads/2012/09/monopoly-of-force.pdf>

Nye, J. (1997). The Media and Declining Confidence in Government. *The International Journal of Press/Politics*, 2(3), 1-19.

Labarca, C., Bachmann, I., & Grassau Bustos, D. C. (2022). Medios de comunicación y confianza política en América Latina: Análisis individual y contextual del rol de las noticias en la confianza en el gobierno y el Estado.

Schlenker, B. R., Helm, B., & Tedeschi, J. T. (1973). The effects of personality and situational variables on behavioral trust. *Journal of Personality and Social Psychology*, 25(3), 419--427. <https://doi.org/10.1037/h0034088>

Perry, D. L. (2006). ETHICS AND WAR IN COMPARATIVE RELIGIOUS PERSPECTIVE. In J. B. Bartholomees (Ed.), *U.S. ARMY WAR COLLEGE GUIDE TO NATIONAL SECURITY POLICY AND STRATEGY* (pp. 31--42). Strategic Studies Institute, US Army War College. <http://www.jstor.org/stable/resrep12025.8>

Rothstein, B., & Stolle, D. (2008). The State and Social Capital: An Institutional Theory of Generalized Trust. *Comparative Politics*, 40(4), 441--459. <http://www.jstor.org/stable/20434095>

Repucci, S., & Slipowitz, A. (2021). Democracy under siege. *Freedom House*, 2021-02.
