---
title: "TITULO"
author: "Nicolas Silva"
date: "2023-06-01"
output: rmdformats::readthedown
---

```{r setup, include=FALSE}
knitr::opts_chunk$set(echo = TRUE)
```

# 1.Introducción

texto

## 1.1. Pregunta de investigación

En este sentido la pregunta que pretende responder la presente investigación es la siguiente:

¿Existen similitudes entre los paises respecto a su distribución en términos de confianza en las instituciones y confianza interpersonal en base al World Values Survey (2017-2021)?

## 1.2. Hipótesis

Existe una distribución diferenciada entre los países en términos de confianza en las instituciones y confianza interpersonal, a pesar de contar con ciertas similitudes. 

La pregunta de investigación nos permitirá evaluar si los países tienen similitudes respecto a su nivel de confianza institucional e interpersonal respectivamente. De acuerdo con la información provista por el World Values Survey, se han seleccionado distintas variables vinculadas con ambas dimensiones de confianza, las cuales constituyen y se relacionan en el apartado "Trust" de la propia base de datos. En ese sentido, contrario a la literatura trabajada del tema, proponemos la existencia de diferencias entre países en torno a ambas variables, a pesar de la existencia de ciertas similitudes. Consideramos esto porque, desde la Ciencia Política se ha teorizado la existencia de una relación entre la confianza interpersonal y la confianza en las instituciones, que en los últimos años ha sido puesta bajo crítica y análisis (Mannemar & Thisted, 2016).De este modo, argumentamos que ambos tipos de confianza no pueden explicarse a sí mismos por si solos, de modo que, un determinado grado de confianza interpersonal no se ve reflejado en la confianaz institucional y viceversa.

# **2. Metodología: base de datos y métodos seleccionados**

## 2.1. Base de datos:

La presente investigación se basa en el "2017-2021 World Values Survey Wave 7". Esta base tiene como propósito recolectar los cambios en creencias, valores y motivaciones de las personas en casi 100 países que continen casi el 90% de la población del mundo. Esta investigación utilizará la versión más actual del cuestionario que corresponde a la sétima ola de WVS, cada ola significando un número más grande de sociedades que se han cubierto.No obstante, tras el proceso de limpieza, y debido a los NA presentados en la base de datos, no se utilizarán todos los países que cubre la séptima ola, sino solo 62 países.

Los 62 países son los siguientes: Alemania, Argentina, Armenia, Australia, Bangladesh, Bolivia, Brasil, Canadá, Chequia (República Checa), Chile, China, Chipre, Colombia, Corea del Sur, Ecuador, Eslovaquia, Estados Unidos, Etiopía, Filipinas, Grecia, Guatemala, Hong Kong, Indonesia, Irak, Irán (República Islámica), Irlanda, Japón, Jordania, Kazajistán, Kenia, Kirguistán, Líbano, Libia, Macao, Malasia, Maldivas, Marruecos, México, Mongolia, Myanmar, Nicaragua, Nigeria, Nueva Zelanda, Países Bajos, Pakistán, Perú, Puerto Rico, Reino Unido, Rumania, Rusia, Serbia, Singapur, Taiwán (provincia de China), Tayikistán, Tailandia, Túnez, Turquía, Ucrania, Uruguay, Venezuela, Vietnam, Zimbabue.

El cuestionario WVS-7 consta de 290 preguntas que se dividen en 14 categorías que pretenden medir: "Valores sociales, actitudes y estereotipos"; "Felicidad y bienestar"; "Capital social, confianza y membresía organizacional"; "Valores económicos", "Corrupción"; "Migración"; "Seguridad"; "Índice postmaterial"; "Ciencia y tecnología"; "Valores culturales"; "Valores éticos y normas"; "Interés y participación política"; "Cultura política y régimenes políticos"; y "Demografía".

Para los fines de esta investigación se ha decidido utilizar la categoría de "Capital social, confianza y membresía organizacional", en específico se ha seleccionado las preguntas entre Q58 -Q63, Q65-74, y Q76-Q81)

Primero, se eligieron las preguntas entre Q58-Q63, que pregunta la confianza que personas sienten hacia varios grupos interpersonales como la familia, vecindario, conocidos, personas que conocen por primera vez, personas de otras religiones y extranjeros. Las respuestas varían en 4 grados desde "Confío completamente", "Confío parcialmente", "No confío demasiado" hasta "No confío en absoluto".

Segundo, se eligieron las preguntas entre Q65-Q74 y Q76-81, que pregunta la confianza que personas sienten hacia instituciones locales de varias dimensiones como: las Fuerzas Armadas, la prensa, la Televisión, sindicatos, la policía, las cortes, el gobierno, partidos políticos, parlamento, servicio civil, elecciones, compañias grandes, bancos, organizaciones ambientales, organizaciones de mujeres, organizaciones humanitarias/caridad. Las respuestas varían en 4 grados desde "Sustrancialmente", "Un montón", "No mucho", "Nada en absoluto".

Se debe precisar que en esta investigación nos estamos concentrando en instituciones locales, por lo que estamos omitiendo la presencia de organismos internacionales. Asimismo, se ha decidido no agregar la variable de Iglesias ya que es una variable compleja que podría arrojar NA. Esto se debe a que las instituciones religiosas basan sus creencias en un poder sobrenatural y también porque diferentes sociedades tienen una interpretación distinta sobre sus creencias metafísicas (Bruce, 2009). Al ser la definición no universal y subjetiva, no sería pragmático para los fines que investigamos. Por otro lado, decidimos omitir la variable de universidades porque...

**Abrimos las librerías:**

```{r message=FALSE, warning=FALSE}
library(rio)
library(dplyr)
library(tidyverse)
library(car)
library(countrycode)
library(polycor)
library(psych)
library(GPArotation)
library(lavaan)
library(semPlot)
library(rmdformats)
library(dendextend)
library(factoextra)
library(ggdendro)
options(scipen = 999)
library(NbClust)
library(latexpdf)
library(data.table)
library(tidyr)
library(sp)
library(BBmisc)
library(sf)
library(rgdal)
library(rgeos)
library(maptools)
library(ggplot2)
library(sf)
```

**Cargamos la base de datos:**

```{r}
WVS = import("WVS.rdata")
```

**Seleccionamos las variables que se utilizarán:**

```{r}
WVS_A <- WVS%>%select(B_COUNTRY,Q58:Q63, Q65:Q74, Q76:Q81)


```

Las variables con las que trabajeremos son numéricas ordinales.

**Limpiamos la base, eliminando los valores correspondientes a respuesta no contabilizables y los valores perdidos.**

```{r}
WVS_A <- WVS_A %>% 
  mutate(across(everything(), ~if_else(. %in% c(-1, -2, -3, -4, -5), NA_integer_, .)))
WVS_A <- na.omit(WVS_A)
```

**Transformamos la información:**

Para mayor comodidad y representatividad, agrupamos la data por país y convertimos la información a nivel individual a información a nivel país a través del promedio y redondeo de resultados de acuerdo al país.

```{r}
WVS_pais <- WVS_A %>%
  group_by(B_COUNTRY) %>%
  summarize(across(c(Q58:Q63, Q65:Q74, Q76:Q81), mean, na.rm = TRUE), .groups = "keep")

WVS_pais <- as.data.frame(WVS_pais)

```

**Renombramos las variables:**

```{r}
WVS_pais <- WVS_pais%>%rename(Codigo=B_COUNTRY, familia=Q58, barrio=Q59, conocidos=Q60, rconocidos=Q61, preligion=Q62,nacionalidad=Q63,confianza_FFAA=Q65,confianza_prensa= Q66,confianza_television= Q67, confianza_sindicatos = Q68, confianza_policia = Q69, confianza_justicia = Q70, confianza_gobierno = Q71, confianza_partidos = Q72, confianza_parlamento = Q73, confianza_serviciocivil = Q74, confianza_elecciones = Q76, confianza_granempresa = Q77, confianza_bancos =Q78, confianza_org_ambiental =Q79, confianza_org_mujeres = Q80, confianza_org_humanitaria = Q81)
```

En el mismo sentido, agregamos una columna nueva para el nombre del país, de modo que sea más fácil identificar la correspondencia de los valores:

```{r}
WVS_pais$Codigo <- as.character(WVS_pais$Codigo)
data=import("all.csv")
WVS_pais$Nombre <- data$name[match(WVS_pais$Codigo, data$`country-code`)]
```

```{r}
WVS_pais$Nombre <- case_when(
  WVS_pais$Codigo == 909 ~ "Ireland",
  WVS_pais$Codigo == 826 ~ "United Kingdom",
  WVS_pais$Codigo == 68 ~ "Bolivia",
  WVS_pais$Codigo == 862 ~ "Venezuela",  WVS_pais$Codigo == 643 ~ "Russia",WVS_pais$Codigo == 840 ~ "United States",
  TRUE ~ WVS_pais$Nombre
)

```

**Asignamos una subdata tanto para trabajar la confianza en las instituciones como la interpersonal**

[**A) Confianza interpersonal**]{.underline} Ordenamos de manera ascendente para hacer más comprensible la información.

1.  Confianza en las Fuerzas Armadas

```{r}
WVS_pais$confianza_FFAA= recode(WVS_pais$confianza_FFAA, "1=4;2=3;3=2;4=1")
table(WVS_pais$confianza_FFAA)
```

2.  Confianza en la prensa

```{r}
WVS_pais$confianza_prensa= recode(WVS_pais$confianza_prensa, "1=4;2=3;3=2;4=1")
table(WVS_pais$confianza_prensa)
```

3.  Confianza en la televisión

```{r}
WVS_pais$confianza_television= recode(WVS_pais$confianza_television, "1=4;2=3;3=2;4=1")
table(WVS_pais$confianza_television)
```

4.  Confianza en los sindicatos

```{r}
WVS_pais$confianza_sindicatos= recode(WVS_pais$confianza_sindicatos, "1=4;2=3;3=2;4=1")
table(WVS_pais$confianza_sindicatos)
```

5.  Confianza en la policía

```{r}
WVS_pais$confianza_policia= recode(WVS_pais$confianza_policia, "1=4;2=3;3=2;4=1")
table(WVS_pais$confianza_policia)
```

6.  Confianza en las cortes de justicia

```{r}
WVS_pais$confianza_justicia= recode(WVS_pais$confianza_justicia, "1=4;2=3;3=2;4=1")
table(WVS_pais$confianza_justicia)
```

7.  Confianza en el gobierno

```{r}
WVS_pais$confianza_gobierno= recode(WVS_pais$confianza_gobierno, "1=4;2=3;3=2;4=1")
table(WVS_pais$confianza_gobierno)
```

8.  Confianza en los partidos políticos

```{r}
WVS_pais$confianza_partidos= recode(WVS_pais$confianza_partidos, "1=4;2=3;3=2;4=1")
table(WVS_pais$confianza_partidos)
```

9.  Confianza en el parlamento

```{r}
WVS_pais$confianza_parlamento= recode(WVS_pais$confianza_parlamento, "1=4;2=3;3=2;4=1")
table(WVS_pais$confianza_parlamento)
```

10. Confianza en el servicio civil

```{r}
WVS_pais$confianza_serviciocivil= recode(WVS_pais$confianza_serviciocivil, "1=4;2=3;3=2;4=1")
table(WVS_pais$confianza_serviciocivil)
```

11. Confianza en los mecanismos electorales

```{r}
WVS_pais$confianza_elecciones= recode(WVS_pais$confianza_elecciones, "1=4;2=3;3=2;4=1")
table(WVS_pais$confianza_elecciones)
```

12. Confianza en las grandes empresas

```{r}
WVS_pais$confianza_granempresa= recode(WVS_pais$confianza_granempresa, "1=4;2=3;3=2;4=1")
table(WVS_pais$confianza_granempresa)
```

13. Confianza en la banca

```{r}
WVS_pais$confianza_bancos= recode(WVS_pais$confianza_bancos, "1=4;2=3;3=2;4=1")
table(WVS_pais$confianza_bancos)
```

14. Confianza en las organizaciones ambientales

```{r}
WVS_pais$confianza_org_ambiental= recode(WVS_pais$confianza_org_ambiental, "1=4;2=3;3=2;4=1")
table(WVS_pais$confianza_org_ambiental)
```

15. Confianza en las organizaciones de mujeres

```{r}
WVS_pais$confianza_org_mujeres= recode(WVS_pais$confianza_org_mujeres, "1=4;2=3;3=2;4=1")
table(WVS_pais$confianza_org_mujeres)
```

16. Confianza en las organizaciones humanitarias/caridad

```{r}
WVS_pais$confianza_org_humanitaria= recode(WVS_pais$confianza_org_humanitaria, "1=4;2=3;3=2;4=1")
table(WVS_pais$confianza_org_humanitaria)
```

Configuramos nuestra subdata:

```{r}
subdata_1=WVS_pais[,c(8:23)]
subdata_1
```

**b) [Confianza interpersonal]{.underline}**

Creamos la subdata para confianza interpersonal:

Ordenamos de manera ascendente.

1.  Confianza en su familia

```{r}
WVS_pais$familia= recode(WVS_pais$familia, "1=4;2=3;3=2;4=1")
table(WVS_pais$familia)
```

2.  Confianza en su vecindario

```{r}
WVS_pais$barrio= recode(WVS_pais$barrio, "1=4;2=3;3=2;4=1")
table(WVS_pais$barrio)
```

3.  Confianza en conocidos

```{r}
WVS_pais$conocidos= recode(WVS_pais$conocidos, "1=4;2=3;3=2;4=1")
table(WVS_pais$conocidos)
```

4.  Confianza en recién conocidos por primera vez

```{r}
WVS_pais$rconocidos= recode(WVS_pais$rconocidos, "1=4;2=3;3=2;4=1")
table(WVS_pais$rconocidos)
```

5.  Confianza en personas de otra religión

```{r}
WVS_pais$preligion= recode(WVS_pais$preligion, "1=4;2=3;3=2;4=1")
table(WVS_pais$preligion)
```

6.  Confianza en extranjeros

```{r}
WVS_pais$nacionalidad= recode(WVS_pais$nacionalidad, "1=4;2=3;3=2;4=1")
table(WVS_pais$nacionalidad)

```

Creamos nuestra subdata para confianza interpersonal

```{r}
subdata_2 <- WVS_pais[,c(2:7)]
```

## 2.2. Métodos seleccionados

texto

# 3. Presentación y análisis de resultados - Confianza en las instituciones

A continuación presentaremos las 16 variables que refieren a la confianza en las instituciones

## 3.1. Análisis factorial exploratorio:

```{r}
str(subdata_1)
```

### Calculamos la matriz de correlación

Al estar trabajando con variables categóricas ordinales, obtamos por ejecutar la correlación policórica.

```{r}

poly_cor1 = polychoric(subdata_1)
poly_cor1

```

**Creamos un gráfico con la matriz de correlaciones:**

```{r}
corMatrix=poly_cor1$rho 
cor.plot(corMatrix,
          numbers=T, 
          upper=F, 
          main= "Matriz de correlaciones",
          show.legend=T)
```

Con la matriz previa podemos observar la proporción de relación entre dos variabales. La relación se explica mediante la intensidad de los colores de la matriz y sus explicaciones en la leyenda. Mientras más azul, será más cercano a 1 y mayor será dicha proporción. Por el contrario, mientras más rojo, será menos la relación y cercano a -1. Esto se elaboró para buscar si existen grupos de variables correlacionadas, y posteriormente, conformar las variables latentes.

**Verificamos si los datos son factorizables:**

Test de Kaiser-Meyer-Olkin factor adequacy (KMO):

-   Escala - Test KMO

    -   0 a 0.5= no se debe de realizar

    -   0.5 a 0.7= aceptable

    -   0.7 a 1= muy bueno

```{r}
psych::KMO(subdata_1) 
```

Con esta prueba lo que buscamos es que la correlación parcial sea mayor a 0.5. Por ende, se espera que los valores resultantes, esten más ceranos a 1. En este caso, observamos que los resultados se encuentran entre 0.86 hasta 0.96, con un Overall MSA de 0.92, lo cual es muy bueno. Esto nos indica que los valores de las variables son factorizables.

**Verificamos si la matriz de correlación es adecuada**

Test de Bartlett

-   H0= Matriz de correlación es igual a la matriz de identidad

-   Ha= Matriz de correlación NO es igual a la matriz de identidad (\<0.05)

Con este test, lo que buscamos es que se rechace la H0, la cual implica que la matriz de correlacion es una matriz identidad.

```{r}
cortest.bartlett(corMatrix,n=nrow(subdata_1))$p.value>0.05
```

El resultado del test es "FALSE", lo que nos indica que existe un p-value mayor a 0.05, de modo que se rechaza la H0 y se acepta la Ha que indica que la matriz de correlación es diferente a la matriz de identidad. Podemos así confirmar que la matriz es adecuada y existe correlación.

### **Determinamos cuántos factores latentes puede redimensionar la data:**

**Grafico de sedimentación:**

Elaboramos este gráfico para determinar en cuántos factores podemos redimensionar nuestros variables y valores de nuestra subdata.

```{r}
fa.parallel(corMatrix, fm="pa", fa="fa", main = "Scree Plot")
```

De acuerdo con el análisis del gráfico de sedimentacion, ubicamos que el codo se encuentra en el 2. Al verificar en el otro cuadro se recomienda que se utilice 0 factores.

Como nos recomienda 0 factores, vamos a asegurar aún más con los autovalores ya que no sería adecuado no tener ninguna agrupación de instituciones.

**Eigen values - Autovalores**

(Criterio de Kaiser : se deben retener todos los factores que tengan un autovalor mayor de 1.0.)

```{r}
eigenf = eigen(cor(subdata_1, use="complete"))
eigenf$values
```

Al observar los autovalores, vemos que hay 3 autovalores que superan a 1. Entonces son 3 los factores que podríamos realizar.

Tras observar los autovalores y el gráfico de sedimentación podemos concluir que los más apropiado sería distribuir las variables en 3 factores. Elegir un número mayor a este, implicaría arriesgarnos a una menor exactitud y efectividad de los factores para responder a nuestra pregunta de investigación.

### **Solicitamos el número de componentes**

Rotamos para acomodar las variables latentes para que se correlacionen con su respectivo grupo de datos.

Utilizamos la rotación varimax, puesto que minimiza el número de variables con cargas altas en un factor, mejorando así la interpretación de factores.

```{r}
factorial_exp1 <- fa(subdata_1,nfactors = 3,rotate="varimax", fm="minres")
factorial_exp1
```

Se nos muestra la capacidad explicativa de los factores respecto a las variables, de modo que se establecen relaciones entre estas.

### **Diagramamos**

Observamos los factores y por cuáles variables se encuentran compuestas en relación a sus autovalores encontrados. Esto se hace en función de la varianza que comparten las variables con el factor. Todas las variables comparten varianza, pero algunas han compartido más con un factor que con los otros dos.

```{r}
fa.diagram(factorial_exp1)
```

```{r}
print(factorial_exp1$loadings,cutoff = 0.4)
```

**Evaluamos el Análisis Factorial Exploratorio solicitado**

-   ¿Qué variables aportaron mas a los factores?
    -   Las variables que más aportan son organizaciones de mujeres y ambientales. Esto se puede deber a que son instituciones que surgen desde la sociedad civil y por tanto tienen la capacidad de moldeear el comportamiento de las personas desde las bases sociales.

```{r}
sort(factorial_exp1$communality)
```

-   **¿Qué variables contribuyen a mas de un factor?**
    -   Las variables de confianza en servicio civil y confianza en elecciones contribuyen a más de un factor, poniendo en evidencia que estas instituciones están muy presentes en la opinión de las personas. Probablemente se explica que en varias partes del mundo estas instituciones formales son el corazón del sostenimiento de un Estado. (Repucci y Slipowitz, 2021)

```{r}
sort(factorial_exp1$complexity)
```

-   **¿Qué variables observables tiene un componente "único" más grande?**

    -   Las variables de confianza en elecciones y confianza en FFAA contienen un componente único más grande, significando que tienen la menor cantidad de información en común. Puede deberse a que las FFAA en respecto a las otras variables no es una institución que actualmente tiene mucha presencia en las sociedades, siendo su rol en muchos lados limitado a la defensa exterior.

```{r}
sort(factorial_exp1$uniquenesses)
```

## **3.2. Análisis Factorial Confirmatorio**

Una vez hecho el análisis factorial exploratorio, pasaremos a realizar el análisis factorial confirmatorio para contrastar el modelo sugerido. Así podremos corroborar si lo planteado es adecuado.

```{r}
Modelo_confir1 = "FAC1 =~confianza_prensa+confianza_television+confianza_granempresa+confianza_gobierno+confianza_partidos+confianza_parlamento+confianza_bancos+confianza_sindicatos
                FAC2 =~ confianza_policia+confianza_justicia+confianza_serviciocivil+confianza_FFAA
               FAC3 =~ confianza_elecciones+confianza_org_humanitaria+confianza_org_ambiental+confianza_org_mujeres"

Modelo_confir1
```

```{r}
modelo=cfa(Modelo_confir1, data=subdata_1)
summary(modelo,fit.measures=F)
```

A pesar de no contar con errores en la asignación de factores, las asignaciones propias de R carecen de sentido en algunos casos. Por ejemplo, en el FAC1, se agrupan a la prensa y televisión junto con variables como gobierno y bancos. Estos podrían agruparse por separado para obtener mayor precisión sobre la explicabilidad de los factores.

De esta forma, a continuación se va a proponer un nuevo modelo utilizando conocimientos desde la Ciencia Política, que permita construir una distribución de patrones adecuada para explicar la confianza institucional.

```{r}
Modelo_confir2 = "FAC1_Confianza en los medios de comunicacion=~confianza_prensa+confianza_television
FAC2_Confianza en las instituciones de seguridad =~ confianza_policia+confianza_FFAA
                 FAC3_Confianza en las Instituciones Políticas y Legales =~ confianza_gobierno+confianza_partidos+confianza_parlamento+confianza_elecciones+confianza_serviciocivil + confianza_justicia
FAC4_Confianza en Instituciones Sociales=~ confianza_sindicatos + confianza_granempresa+
confianza_org_ambiental+confianza_org_mujeres+confianza_org_humanitaria"
Modelo_confir2

```

```{r}
modelo2=cfa(Modelo_confir2, data=subdata_1)
summary(modelo2,fit.measures=F)

```

Tras lo realizado, se obtuvieron 4 factores:

1.  **FAC1 - Confianza en los medios de comunicación** (Incluye confianza en: televisión y prensa)

2.  **FAC2 - Confianza en las Instituciones Políticas y Legales** (Incluye confianza en: gobierno, partidos políticos, parlamento, mecanismos electorales, servicio civil, cortes de justicia)

3.  **FAC3 - Confianza en las Instituciones de Seguridad** (Incluye confianza en: policía y fuerzas armadas)

4.  **FAC4 - Confianza en Instituciones Sociales** (Incluye confianza en: sindicatos, grandes empresas, organizaciones ambientales, organizaciones de mujeres, organizaciones humanitarias/caridad)

[La sustentación de los factores se muestra a continuación:]{.underline}

**FAC1 - Confianza en los medios de comunicación**

-   Este factor se sustenta al ser la televisión y la prensa medios tradicionales de comunicación.
-   Para los fines de la investigación es útil la agrupación porque existe evidencia que los medios tradicionales son asociados positivamente con la confianza política, independientemente de la coyuntura local. Asimismo, los niveles de confianza varían dependiendo de que tanto la ciudadanía esté informada, sea crítica o vigilante de sus autoridades. (Labarca y otros, 2022)

**FAC2 - Confianza en las Instituciones Políticas y Legales**

-   La agrupación se debe a que estas son instituciones mínimas que aseguran el funcionamiento político y legal de un Estado. Por lo general, el comportamiento del ejecutivo, legislativo, burócratas, jueces dan señales importantes a los ciudadanos sobre los estándares morales de la sociedad en la que viven (Rothstein y Stolle, 2008).
-   De esta forma, es útil para nuestros objetivos por ser un importante referente moral y configurador de los valores de la sociedad, incluyendo la confianza. Esto dependerá de la naturaleza del sistema político-legal, si es corrupto, hostil o etc. (Rothstein y Stolle, 2008).

**FAC3 - Confianza en las Instituciones de Seguridad**

-   Estas son instituciones que componen el "monopolio de la violencia" según Charles Tilly. Para nuestra investigación puede resultar interesante ya que estas instituciones son fundamentales para la protección ante amenazas externas lo cual hace difícil rechazar su rol (Tilly, 2004). No obstante, debido a que nos encontramos en un contexto global donde las guerras son menos frecuentes, la existencia de instituciones de seguridad se utilizan cada vez más para el control interno. De esta forma, si es que nos encontramos en un gobierno autoritario o no legítimo, es más probable que hayan acciones violentas contra la ciudadanía y habrán más razones para desconfiar. (Melanne y Mikalucic, 2011).

**FAC4 - Confianza en Instituciones Sociales**

-   Dichas instituciones que están dentro de la agrupación representan diferentes sectores y desempeñan roles específicos en la sociedad. Se agrupan debido a su papel en la sociedad y su capacidad para afectar la vida de las personas y la comunidad en general.

-   Asimimo, nos sirve para la investigación ya que existe literatura que demuestra el vínculo entre confianza e instituciones sociales, de forma que la confianza en estas se construye a través de transparencia, acuerdos en conjunto, representación efectiva de intereses, entre otros. En ese sentido, los individuos que confían más en estas instituciones sociales muestran mayores niveles de satisfacción en la democracia (Hyun-soo 2014: 06).

**Graficamos:**

```{r}
semPaths(modelo2, intercepts = FALSE,edge.label.cex=1.5, optimizeLatRes = TRUE, groups = "lat",pastel = TRUE, exoVar = FALSE, sizeInt=5,edge.color ="black",esize = 6, label.prop=2,sizeLat = 6,"std", layout="circle2")
```

Observamos que la mayoría de factores cuentan con lineas gruesas en relación con sus variables, significando que hay una gran carga factorial. Asimismo, la información no explicada por el factor es menor que la carga factorial. De esta manera, el modelo ofrece una correlación bastante explicativa entre las variables y los factores.

**Guardamos los componentes como nuevas variables:**

```{r}
factores_puntajes <- predict(modelo2)
WVS_pais <- cbind(WVS_pais, factores_puntajes)
```

**Estandarizamos del 1 al 4:**

```{r}
library(BBmisc)

WVS_pais$FAC1 = normalize(WVS_pais$FAC1, 
                                        method = "range", 
                                        margin=2, # by column
                                        range = c(1, 4))
WVS_pais$FAC2 = normalize(WVS_pais$FAC2, 
                                        method = "range", 
                                        margin=2, # by column
                                        range = c(1, 4))
WVS_pais$FAC3 = normalize(WVS_pais$FAC3, 
                                        method = "range", 
                                        margin=2, # by column
                                        range = c(1, 4))
WVS_pais$FAC4 = normalize(WVS_pais$FAC4 , 
                                        method = "range", 
                                        margin=2, # by column
                                        range = c(1, 4))

```

```{r}
WVS_pais$FAC1 = 5 - normalize(WVS_pais$FAC1, method = "range", margin = 2, range = c(1, 4))
WVS_pais$FAC2 = 5 - normalize(WVS_pais$FAC2, method = "range", margin = 2, range = c(1, 4))
WVS_pais$FAC3 = 5 - normalize(WVS_pais$FAC3, method = "range", margin = 2, range = c(1, 4))
WVS_pais$FAC4 = 5 - normalize(WVS_pais$FAC4, method = "range", margin = 2, range = c(1, 4))

```

Los niveles de confianza se clasifican de la siguiente manera:

-   Nivel 4 - Muy Alta confianza

-   Nivel 3 - Alta confianza

-   Nivel 2 - Media-Baja Confianza

-   NIvel 1 - Baja confianza

## 3.3. Análisis de Conglomerados Jerárquicos

Ahora aplicaremos el análisis de conglomerados K-means (No Jerárquico) para encontrar subgrupos de países que sean homogéneos entre sí y heterogéneos respecto a los otros grupos según los factores generados previamente

Asignamos el nombre de los países como primera columna para poder identificarlos en el proceso de crear los subgrupos.

```{r}

rownames(WVS_pais) = WVS_pais[,24]
```

```{r}
WVS_factores1 <- WVS_pais%>%select(FAC1,FAC2,FAC3,FAC4)
```

```{r}
MATRI_dist <- get_dist(WVS_factores1, method = "euclidean", stand = TRUE)

```

#### **Elaboramos matriz de distancias**

```{r}
fviz_dist(MATRI_dist, gradient = list(low = "blue", mid = "white", high = "red"))
```

En esta matriz se puede visualizar cuáles países tienen valores de confianza institucional más homogéneos o heterogéneos entre sí. De esta forma, mientras más rojo el color, mayor será la homogeneidad. Por el contrario, mientras más azul, mayor será la heterogeneidad.

#### **Calculo de clúster**

```{r}
resnumclust=NbClust(WVS_factores1, distance = "euclidean", min.nc= 2, max.nc= 10, 
                       method = "ward.D")
```

El d-index nos recomendó, entre todas los índices posibles realizar 3 clústers.

Es por ello que en la fórmula siguiente vamos a realizar 3 cortes.

```{r}
res1 <- hcut(WVS_factores1, k = 3, stand = TRUE, hc_method = "ward.D")
```

#### **Dendograma**

Desarrollamos el dendograma con la formula a continuaacion:

```{r}
fviz_dend(res1, rect = T, cex = 0.5)
```

#### **Graficamos los clústers**

```{r}
fviz_cluster(res1, data = WVS_factores1)
```

#### **Agregamos a nuestra base y a nuestra subdata de factores**

```{r}
WVS_pais$clus_instituciones=as.factor(res1$cluster)
WVS_factores1$clus_instituciones=as.factor(res1$cluster)
```

#### **Vemos las características de los grupos**

```{r}
table(WVS_pais$clus_instituciones)
```

```{r}
tablainstituciones<- table(WVS_pais$Nombre,WVS_pais$clus_instituciones)
tablainstituciones
```

Países agrupados según los clústers

Clúster 1 (35 países): Alemania, Argentina, Bolivia, Brazil, Chile, Colombia, Ecuador, Guatemala Hong kong, Indonesia, Japón, Kenia, Líbano, Macao, México, Marruecos, Nicaragua, Nigeria, Perú, Puerto Rico, República Checa, Rumanía, Serbia, Singapur,Taiwan, Túnez, Ucrania, Uruguay, Venezuela zimbabwe

Clúster 2 (7 países): grupo 2 australia canada ireland netherlands new zealand united kingdom united states 7

Clúster 3 (azul)

#### **Observamos características**

```{r}
clust_car=WVS_factores1 %>%
  mutate(Cluster = res1$cluster) %>%
  group_by(Cluster) %>%
  summarise_all("mean")

clust_car
```

-   Teniendo en cuenta los valores donde 4 es mayor confianza y 1 menos confianza, los resultados demuestran que es el 3er clúster el que agrupó los países con mayor confianza institucional. Por otro lado el 2do clúster es el que agrupó los países con moderada confianza institucional. Por último, el 1er clúster es el que agrupó los países con menos confianza institucional.

## 3.4. Mapas

Procedemos a hacer mapas de acuerdo a la agrupación de los países en base a los clusters creados

```{r}

proyeccion = cmdscale(MATRI_dist , k=3,add = T) 
head(proyeccion$points,20)
```

```{r}
WVS_pais$inst_dim1 <- proyeccion$points[,1]
WVS_pais$inst_dim2 <- proyeccion$points[,2]
WVS_pais$inst_dim3 <- proyeccion$points[,3]
```

```{r}
folder="world_map"
file="world_map.shp"
destination <- file.path("C:/Users/ASUS/Desktop/Estadística2_MAPAS_claseTeórica/world_map", file)
file.copy(from = file.path(folder, file), to = destination)


mapaMundo = rgdal::readOGR(destination,stringsAsFactors=FALSE) 

plot(mapaMundo)
```

```{r}

WVS_factores1$NAME=rownames(WVS_factores1)
worldmap = st_read(destination,stringsAsFactors=FALSE)

```

```{r}
cluster_map=inner_join(worldmap,WVS_factores1 )
names(WVS_factores1)
```

#### **Mapa según los colores del gráfico de clústers:**

```{r}

  map1= ggplot(cluster_map)+
  geom_sf(aes(fill = clus_instituciones), lwd = 0.2) +
  geom_sf_text(aes(label =NAME), size = 2, family = "sans", fontface = "bold", check_overlap = TRUE) +
  scale_fill_manual(values = c("#556B2F", "#CAFF70","#9ACD32" ), labels = c( "Confianza baja", "Confianza alta", "Confianza moderada")) +
  labs(title = "Mapa 1: Grado de confianza institucional", subtitle = "Distribución por países según su agrupación en tres niveles",
       caption = "",
       fill = "Niveles") +   geom_sf(data=worldmap,color="black",lwd=0.1,alpha = 0) +
  theme_bw() +
  theme(
    axis.text.x = element_blank(),
    axis.text.y = element_blank(),
    axis.ticks = element_blank(),
    axis.title = element_blank(),
    panel.border = element_blank(),
    panel.grid.major = element_blank(),
    panel.grid.minor = element_blank(),
    legend.position = c(0.1, 0.3),
    legend.title = element_text(colour = "black", size = 10, face = "bold")
  )

```

```{r}
print(map1)
```

[Interpretación del mapa]{.underline}

-   En Latinoamérica y el Caribe vemos mayorme una confianza institucional baja a pesar de la existencia de excepciones como Chile, Brazil y Ecuador que presentan una alta.

-   En América del Norte y parte de Europa Occidental se observa con la información que contamos una fuerte tendencia a alta confianza institucional.

-   En cambio en en Eurasia y Europa del Este hay matices donde se encuentran los 3 niveles.

-   En la región Asiática hay una tendencia a la confianza moderada-alta, siendo los casos bajos muy excepcionales como los de Iraq

-   En Oceania la tendencia es alta.

# 4. Presentación y análisis de resultados - Confianza interpersonal

Para el análisis de confianza interpersonal se utilizaran, como antes se mencionó, 6 variables que se encuentran desde la Q58 a la Q63, las cuales corresponden a la confianza interpersonal.

## 4.1. Análisis Factorial Exploratorio

Revisamos la estructura de nuestra subdata configurada previamente:

```{r}
str(subdata_2)
```

```{r}
subdata_2=as.data.frame(subdata_2)
```

A pesar de haber limpiado la data previamente, al cambiar de formato, nos cercioramos de eliminar los NA's:

```{r}
subdata_2 <- subdata_2[complete.cases(subdata_2),]
subdata_2=na.omit(subdata_2)
```

Creamos nuestra matriz de correlación, en el que por la naturaleza de la variable (categórica-ordinal) se busca aplicar una correlación policórica. No obstante, con este método presentamos problemas al momento de correr el código, debido a que R reconoce cada decimal de nuestros datos como un nivel. Por ende, no se reconoce la naturaleza ordinal de nuestras variables en R, por lo que se aplica hetcor que es una heramienta nos llevaría al mismo resultado por su naturaleza numérica, que se complementa con la función correlations.

```{r}

corMatrix2=hetcor(subdata_2)$correlations
corMatrix
```

#### Creamos un objeto con la matriz de correlaciones:

```{r}
cor.plot(corMatrix2,
          numbers=T, #Se muestren los numeros de las correlaciones
          upper=F, #Que aparezca la segunda parte
          main= "Matriz de correlaciones",#Titulo
          show.legend=T)#Mostrar leyenda
```

Creamos un objeto con la matriz de correlaciones, la cual es una tabla que mide y muestra la interdependencia en las relaciones entre variables. Por ello, como se puede observar, nuestra tabla es una matriz de correlación en el que la relación identica entre variables es consigo mismas a través de la diagonal de 1, que hace referencia a la matrisz de identidad entre las mismas variables.

**Verificamos que los datos se puedan factorizar:**

Verificamos que los datos se puedan factorizar a través del test de Kaiser-Meyer-Olkin (KMO), el cual permite observar las variables observables con la finalidad de determinar si existe una correlación real y si los datos son factorizables.

#### **Test de Kaiser-Meyer-Olkin factor adequacy**

```{r}
psych::KMO(subdata_2)
```

Observamos que los resultados se encuentran entre 0.46 a 0.83. Asímismo, el Overall MSA es de 0.73, de modo que, al ser mayor a 0.5 y 0.7, los datos de todas nuestras variables son factorizables.

**Verificamos si la matriz de correlaciones es adecuada:**

**Test de Bartlett**

Este test consiste en indicar si la matriz de correlaciones que hemos observado es una matriz de identidad o una matriz de correlación.

-   H0= Matriz de correlación es igual a la matriz de identidad

-   Ha= Matriz de correlación NO es igual a la matriz de identidad (\<0.05)

```{r}
cortest.bartlett(corMatrix2,n=nrow(subdata_2))$p.value>0.05
```

Con el "FALSE" se rechaza la H0 y se asume un valor menor a 0.05, que indica que la matriz de correlación es igual que la matriz de identidad. Por ende, se adopta la Ha, que indica que la matriz es adecuada.

#### **Determinamos la cantidad de factores a desarrollar**

1.  **Gráfico de sedimentación**

Elaboramos este gráfico para determinar en cuántos factores podemos redimensionar nuestra base de datos.

```{r}
fa.parallel(corMatrix2, fm="pa", fa="fa", main = "Scree Plot")
```

2.  **Eigen values - Autovalores**

```{r}
eigenf2 = eigen(cor(subdata_2, use="complete"))
eigenf$values
```

Según el gráfico de autovalores nos recomienda agruparlo en 3 factores

Después de realizar el gráfico de sedimentación y observar los autovalores, elegimos construir 2 factores, puesto que, por la cantidad limitada de variables que conforman la dimensión de confianza interpersonal, elegir un número mayor implicaría que existan factores que correspondan solamente con una variable.

#### **Solicitamos el número de componentes:**

Rotamos para acomodar las variables latentes de tal manera que se correlacionen con un grupo de datos y no con otro.

```{r}
factorial_exp2 <- fa(subdata_2,nfactors = 2,rotate="varimax", fm="minres")
factorial_exp2
```

#### **Diagramamos**

Observamos qué variables conforman cada uno de los factores así como cuando aporta cada una a estos componentes.

```{r}
fa.diagram(factorial_exp2)
```

```{r}
print(factorial_exp2$loadings,cutoff = 0.6)
```

**Evaluamos el Análisis Factorial Exploratorio solicitado**

¿Qué variables aportaron mas a los factores?

-   Las variables de confianza en barrio y nacionalidad

```{r}
sort(factorial_exp2$communality)
```

¿Qué variables contribuyen a mas de un factor?

-   Las variables de confianza en barrio y conocidos

```{r}
sort(factorial_exp2$complexity)
```

¿Qué variables tiene un componente "único" más grande?

-   Las variables de familia y recién conocidos.

```{r}
sort(factorial_exp2$uniquenesses)
```

```{r}
factorial_inter<-as.data.frame(factorial_exp2$scores)
head(factorial_inter)
summary(factorial_inter)
```

```{r}
WVS_pais$confinter_lejana<- factorial_inter$MR1
WVS_pais$confinter_cercana<- factorial_inter$MR2
```

[Descripción y sustentación de cada factor]{.underline}

1.  FAE1 - Confianza en entorno lejano (incluye confianza en: conocidos, extranjeros, recién conocidos, personas de otra religión)
2.  FAE2 - Confianza entorno cercano (incluye confianza en: vecindario y familia)

Explicar por qué es suficiente este resultado y no vamos a hacer AFC

**Estandarizamos del 1 al 4**

```{r}
#install.packages("BBmisc")
library(BBmisc)
WVS_pais$confinter_lejana = normalize(WVS_pais$confinter_lejana, 
                                        method = "range", 
                                        margin=2, # by column
                                        range = c(0, 4))
 WVS_pais$confinter_cercana= normalize(WVS_pais$confinter_cercana, 
                                        method = "range", 
                                        margin=2, # by column
                                        range = c(0, 4))

```

```{r}
WVS_pais$confinter_lejana = 5 - normalize(WVS_pais$confinter_lejana, method = "range", margin = 2, range = c(1, 4))
WVS_pais$confinter_cercana = 5 - normalize(WVS_pais$confinter_cercana, method = "range", margin = 2, range = c(1, 4))


```

Los niveles de confianza se clasifican de la siguiente manera:

-   Nivel 4 - Muy Alta confianza

-   Nivel 3 - Alta confianza

-   Nivel 2 - Media-Baja Confianza

-   NIvel 1 - Baja confianza

## 4.2. Análisis de Conglomerados Jerárquicos

```{r}
WVS_factores2 <- WVS_pais%>%select(confinter_lejana, confinter_cercana)
```

```{r}
dist_inter <- get_dist(WVS_factores2, method = "euclidean", stand = TRUE)
```

```{r}
fviz_dist(dist_inter,gradient = list(low="blue", mid="white", high ="red"))
```

La matriz visualiza la similitud o diferencia en los niveles de confianza interpersonal entre países. El color rojo representa mayor homogeneidad, mientras que el color azul indica mayor heterogeneidad.

[Cálculo de clúster]{.underline}

Se hizo la elección de la distancia euclidiana en este análisis de clustering para agrupar observaciones que son cercanas entre sí y medir la similitud o la disimilitud. Además, el método de agrupamiento "ward.D" se combina bien con la distancia euclidiana al minimizar la varianza dentro de cada cluster.

```{r}

interclust=NbClust(WVS_factores2, distance = "euclidean", min.nc= 2, max.nc= 10, 
                       method = "ward.D")
```

El gráfico nos indica 6 combinaciones para la cantida de cortes. En ese sentido, se decidió elegir 3 cortes para facilitar la comparación con la confianza en las instituciones.

```{r}

dendointer <- hcut(WVS_factores2, k = 3, stand = TRUE, hc_method = "ward.D")

```

```{r}

fviz_dend(dendointer, rect = T, cex = 0.5)
```

```{r}
fviz_cluster(dendointer, data = WVS_factores2)
```

**Agregamos a nuestra base**

```{r}
WVS_pais$clus_interpersonal=as.factor(dendointer$cluster)
WVS_factores2$cluster_inter=as.factor(WVS_pais$clus_interpersonal)

```

**Vemos las características de los grupos**

```{r}
table(WVS_pais$clus_interpersonal)
```

**Observamos características**

```{r}
tablainterpersonal<- table(WVS_pais$Nombre,WVS_pais$clus_interpersonal)
tablainterpersonal
```

Países agrupados según los clústers

-   Clúster 1 (30 países): Argentina, Bolivia, Brasil, Chile, Colombia, Chequia (República Checa), Ecuador, Alemania, Guatemala, Hong Kong, Indonesia, Japón, Kenia, Líbano, Macao, México, Marruecos, Nicaragua, Nigeria, Perú, Puerto Rico, Rumania, Serbia, Singapur, Taiwán (provincia de China), Túnez, Ucrania, Uruguay, Venezuela, Zimbabue.

-   Clúster 2 (7 países):Australia, Canada, Estados Unidos, Irlanda, Nueva Zelanda, Países Bajos,Reino Unido, Estados Unidos

-   Clúster 3 (25): Armenia, Bangladesh, China, Chipre, Etiopía, Grecia, Irán (República Islámica), Irak, Jordania, Kazajistán, Corea del Sur, Kirguistán, Libia, Malasia, Maldivas, Mongolia, Myanmar, Pakistán, Filipinas, Rusia, Eslovaquia, Tayikistán, Tailandia, Turquía, Vietnam.

```{r}
clus_inter= WVS_factores2 %>%
  mutate(Cluster_inter = dendointer$cluster ) %>%
  group_by(Cluster_inter) %>%
  summarise_all("mean")

clus_inter
```

-   Teniendo en cuenta los valores donde 4 es mayor confianza y 1 menos confianza interpersonal, los resultados demuestran que es el 3er clúster el que agrupó los países con mayor confianza institucional. Por otro lado el 2do clúster es el que agrupó los países con moderada confianza institucional. Por último, el 1er clúster es el que agrupó los países con menos confianza institucional.

## 4.3. Mapas

```{r}
WVS_factores2$NAME=rownames(WVS_factores2)
```

```{r}
cluster_map2=inner_join(worldmap,WVS_factores2 )
names(WVS_factores2)
```

**Mapa según los colores del gráfico de clústers:**

```{r}

map2= ggplot(cluster_map2)+ geom_sf(aes(fill = cluster_inter), lwd = 0.2) +
  geom_sf_text(aes(label =NAME), size = 2, family = "sans", fontface = "bold", check_overlap = TRUE) + scale_fill_manual(values = c("#556B2F","#CAFF70", "#9ACD32" ), labels = c("Confianza baja", "Confianza alta", "Confianza moderada")) +
  labs(title = "Mapa 2: Grado de confianza interpersonal ", subtitle = "Distribución por países según su agrupación en tres niveles",
       caption = "",
       fill = "Niveles") +   geom_sf(data=worldmap,color="black",lwd=0.3,alpha = 0) +
  theme_bw() +
  theme(
    axis.text.x = element_blank(),
    axis.text.y = element_blank(),
    axis.ticks = element_blank(),
    axis.title = element_blank(),
    panel.border = element_blank(),
    panel.grid.major = element_blank(),
    panel.grid.minor = element_blank(),
    legend.position = c(0.1, 0.3),
    legend.title = element_text(colour = "black", size = 10, face = "bold")
  )

```

```{r}
print(map2)
```

Interpretación:

-   Lationamérica y el caribe se caracteriza por una confianza interpersonal baja de forma unánime.

-   América del Norte y Europa del Oeste cuenta con una confianza interpersonal alta. Sin embargo, resalta como excepción el caso de Alemania que cuenta con un nivel bajo.

-   Europa del Este y Eurasia tiene una tendencia a la confianza moderada. Se presentan casos bajos también en países como Ucrania y Rumania.

-   En la región del Asia hay una tendencia moderada. Sin embargo, resalta sorprendentemente el caso de Japón y Singapur que presenta baja confianza interpersonal.

-   En Oceanía la confianza interpersonal es homgo es alta.

Melanne, A., & Miklaucic, M. (2011). The State and the Use of Force; Monopoly and Legitimacy. *Monopoly of Force: The Nexus of DDR and SSR*.

<https://www.inclusivesecurity.org/wp-content/uploads/2012/09/monopoly-of-force.pdf>

Labarca, C., Bachmann, I., & Grassau Bustos, D. C. (2022). Medios de comunicación y confianza política en América Latina: Análisis individual y contextual del rol de las noticias en la confianza en el gobierno y el Estado.

KASIKCI, T. (2022). A Social Constructivist Perspective on the Role of International Organizations: Analyzing the UN's Norm-Producing and Socializing Functions on the cases of Civil War and Global Terrorism. *Ankara Üniversitesi SBF Dergisi*, *77*(3), 513-535.

Perry, D. L. (2006). ETHICS AND WAR IN COMPARATIVE RELIGIOUS PERSPECTIVE. In J. B. Bartholomees (Ed.), *U.S. ARMY WAR COLLEGE GUIDE TO NATIONAL SECURITY POLICY AND STRATEGY* (pp. 31--42). Strategic Studies Institute, US Army War College. <http://www.jstor.org/stable/resrep12025.8>

Rothstein, B., & Stolle, D. (2008). The State and Social Capital: An Institutional Theory of Generalized Trust. *Comparative Politics*, *40*(4), 441--459. <http://www.jstor.org/stable/20434095>

Repucci, S., & Slipowitz, A. (2021). Democracy under siege. *Freedom House*, 2021-02.
